---
title: "2. Beadandó"
author: "Somogyi Áron - F2FJYM"
date: "2022-12-16"
output:
  html_document:
    df_print: paged
---

```{r setup, include=FALSE}
knitr::opts_chunk$set(echo = F, warning=FALSE, message = F)
library(tidyverse)
library(psych)
kozbeszerzes <- read.csv("/Users/aaron/Desktop/EGYETEM/R/2022_crcb_hpp_0521_data_010622/2022_crcb_hpp_0521_data_010622.csv", header = TRUE, na.strings = c("", " ", "-"))
df_kozbeszerzes <- kozbeszerzes %>% 
  mutate(cdate_raw = na_if(cdate_raw, "0000-00-00")) %>% 
  mutate_at(vars(fwa1,fwa2,fwa3,fwa4,fwa,fwa_string,eu,pp_desc_raw,pp_type_raw,agreement_raw,contract_type_raw,sector,wname_raw), factor) %>% 
  mutate_at(vars(cdate_raw), as.Date) %>% 
  select(-url,-nissuer_raw,-publ_date_raw,-contract_desc_raw,-cdate_raw, -bname_raw,-bname2_raw,-value_est_raw,-offg_num_raw,-notice_type_raw,-pp_cpv_raw,-notice_detail_raw,-nbid,-fwa1,-fwa2,-fwa3,-fwa4,-fwa,-fwa_string,-pp_desc_raw) %>% 
  mutate(nevalue = nevalue/1000000) %>% 
  mutate(ncvalue = ncvalue/1000000) %>% 
  distinct() %>% 
  mutate(contract_type_raw = case_when(
    str_detect(contract_type_raw, "Epit") ~ "Epites",
    str_detect(contract_type_raw, "Szolgaltatas") ~ "Szolgaltatas",
    str_detect(contract_type_raw, "Arubeszerzes") ~ "Adasvetel",
    str_detect(contract_type_raw, "Adasvetel") ~ "Adasvetel",
    str_detect(contract_type_raw, "Tervezes") ~ "Epites"))
df_kozbeszerzes$contract_type_raw <-  as.factor(df_kozbeszerzes$contract_type_raw)

```

## Bevezetés

A következő feladatban a magyar közbeszerzések 2005-2021 közötti adatbázisát fogom használni. A változók közül a következőket fogom vizsgálni: közbeszerzés éve (year_raw), beérkezett ajánlatok száma (cbidders_raw), győztes neve (wname_raw), szerződés típusa (contract_type_raw), szeződés szerinti nettó érték (ncvalue), nettó becsült érték (nevalue), utóbbi kettő közül a nettó becsült értékre fókuszálva. Továbbá: szektor (sector), és, hogy európai uniós beruházás-e (eu). Az adatbázis mérete hatalmas, így rengeteg egyéb változót kiszűrtem, illetve hosszas adattisztítás után a megmaradtakat amennyire tudtam leegyszerűsítettem. A célom nem korrupciókutatás a következő adatbázis használata során, hanem egyszerűen az adatbázis bemutatása.

## Leíró Statisztika

```{r}
describe(df_kozbeszerzes)
```

Az adatbázisban 268799 elem található (a hiányzó értékek miatt a táblázatban ez nem mindenhol köszön vissza).

### Ajánlatok száma

Ha ránézünk az ajánlattevők számára, azt láthatjuk, hogy az adatok alapján az összes közbeszerzés (legalább) felére maximum kettő ajánlat érkezett. Átlagosan pedig 5.39 ajánlat született egy-egy közbeszerzésre. A legtöbb ajánlattal rendelkező közbeszerznél 9288-at számolhatunk míg volt olyan, amelynél nullát. Megoszlása tehát nem normális, erősen jobbra elnyúló.

Elkészítettem egy Pareto-ábrát, amely megmutatja ennek a változónak tényleges megoszlását, illetve kummulatív megoszlását. Az ábráról könnyen leolvasható, hogy az esetek kb. 80 százalékában 4, vagy kevesebb ajánlat; 10 ajánlatnál több, pedig kevesebb, mint az esetek 10 százalékában lett téve.

```{r}
cbidders_pareto <- df_kozbeszerzes %>% 
  select(cbidders_raw) %>% 
  count(cbidders_raw) %>% 
  mutate(cumulative = cumsum(n)) %>% 
  mutate(cum_perc = cumulative/sum(n)*100) %>% 
  mutate(freq=n)

pareto_arany <- 100/max(cbidders_pareto$freq)



ggplot(cbidders_pareto, aes(x=cbidders_raw, y=freq))+
  geom_col(fill="#6391C9")+
  xlim(0,10)+
  geom_point(aes(y=cum_perc/pareto_arany), color="red")+
  geom_path(aes(y=cum_perc/pareto_arany), group=1, alpha=0.4, color="#36719E")+
  scale_y_continuous(sec.axis = sec_axis(~.*100/max(cbidders_pareto$freq),name = "Kummulatív megoszlás (%)"))+
  theme_minimal()+
  scale_x_continuous(limits = c(-1,11), breaks = c(0:10))+
  labs(title = "Ajánlatok számának megoszlása")+
  labs(x="Ajánlatok száma", y="Megoszlás") + theme(plot.subtitle = element_text(family = "serif"),
    axis.ticks = element_line(colour = "gray38"),
    panel.grid.major = element_line(colour = "gray95"),
    axis.title = element_text(family = "serif"),
    axis.text = element_text(family = "serif"),
    plot.title = element_text(family = "serif",
        face = "bold", hjust = 0.5))
```

Azt is megfigyelhetjük, hogy a nagy értékű beruházásokra mennyien tettek ajánlatot. A következő ábrát lekorlátoztam 50 milliárdos beruházásokig, de így is szemlélteti, hogy a nagyobb összegekre kevesebben pályáznak. Ugyanez a megállapítás igaz, mindegy, hogy EU-s beruházás, vagy állami.

```{r}
 ggplot(df_kozbeszerzes) +
 aes(x = cbidders_raw, y = nevalue, colour = eu) +
 geom_jitter(size = 0.5) +
 scale_color_hue(direction = 1, 
                 labels=c('Nem','Igen','Nem ismert')) +
 labs(x = "Pályázók száma", y = "Közbeszerzés nettó értéke (Millió Ft)", 
 color = "EU-s beruházás") +
 theme_minimal() +
 theme(legend.position = "bottom") +
 xlim(0, 500) +
 ylim(0, 50000)+ 
  theme(axis.title = element_text(family = "serif"),
    plot.title = element_text(family = "serif"),
    legend.text = element_text(family = "serif"),
    legend.title = element_text(family = "serif"),
    legend.direction = "horizontal")
```

### Hogy nézett ki a közbeszerzések összértékének éves megoszlása?

Leolvasható a következő ábrán, hogy a legkevesebb összértékű közbeszerzések 2011-ben történtek (talán kormányváltási konszolidáció miatt). Még ez is hatalmas összeg, közel ezermilliárd forint. A legnagyobb összeg ennek több, mint nyolcszorosa, a 2015-ös nyolcezer-milliárd forint.

```{r}
evi_netto <- df_kozbeszerzes %>% 
  group_by(year_raw) %>% 
  summarise(evi_netto = sum(nevalue, na.rm=T))

ggplot(evi_netto, aes(x=year_raw, y= evi_netto, fill=year_raw))+
  geom_col(position = "stack", width = 0.9)+
  theme_minimal()+
  scale_x_continuous(limits = c(2004, 2022), breaks = c(2005:2021))+
  scale_fill_gradient(low = "#2C4B70", high= "#4B6E99")+
  theme(panel.grid.major.x=element_blank(),
        panel.grid.minor.x = element_blank()) + theme(axis.title = element_text(family = "serif"),
    axis.text = element_text(family = "serif"),
    plot.title = element_text(family = "serif",
        face = "bold", hjust = 0.5)) +labs(title = "Közbeszerzések évi összege",
    x = NULL, y = "Összérték (Millió Ft)") + theme(legend.position = "none")+
  scale_y_continuous(labels = c("", "2 Millió", "4 Millió", "6 Millió","8 Millió"))
```

### Közbeszerzések éves megoszlása.

Itt azt láthatjuk, hogy aze első három vizsgált évhez képest nőtt a közbeszerzések száma. A legtöbb 2014-ben és 2015-ben történt.

```{r}
library(tidyverse)
ggplot(df_kozbeszerzes, aes(x=year_raw))+
  geom_bar( width = 0.9, fill="#4B6E99")+
  theme_minimal()+
  scale_x_continuous(limits = c(2004, 2022), breaks = c(2005:2021))+
  theme(panel.grid.major.x=element_blank(),
        panel.grid.minor.x = element_blank()) + theme(axis.title = element_text(family = "serif"),
    axis.text = element_text(family = "serif"),
    plot.title = element_text(family = "serif",
        face = "bold", hjust = 0.5)) +labs(title = "Közbeszerzések évenkénti megoszlása",
    x = NULL, y = NULL) + theme(legend.position = "none")
```

Nem mutat sok összefüggést tehát a beszerzések évenkénti értéke és az évenkénti darabszámuk.

### Nyertesek száma

A nyertesek számának éves megoszlását is elkészítettem. A következő ábrán látható, hogy mely évben hány különböző személy, vagy cég nyert közbeszerzést. Leolvasható, hogy 2005-ben kevesebb, mint 2500 különböző cég, vagy személy nyert közbeszerzést, ez körülbelül a 2008-as kormányválság, majd Bajnai-kormányzás alatt növekedni kezdett. A legmagasabb értéket a 2014-es évben vette fel, itt is és az ezt követő évben is 10000-nél valamivel több különböző jogi személy nyert közbeszerzést.

A közbeszerzések évi összegéhez viszonyítva érdekesnek találtam, hogy 2015-ben és 2016-ban nagyjából hasonló mennyiségű nyertes volt, viszont az összértéke ezeknek a beszerzéseknek 2015-ben több, mint 2 és félszerese a 2016-osnak.

```{r}
wname_evi <- df_kozbeszerzes %>% 
  group_by(year_raw) %>% 
  summarise(nyertesek_szama = length(unique(wname_raw)), kifizetes = sum(nevalue, na.rm = T))

ggplot(wname_evi, aes(x=year_raw, y=nyertesek_szama, fill=year_raw))+
  geom_col()+
  theme_minimal() + theme(panel.grid.major = element_line(colour = "gray96"),
    panel.grid.minor = element_line(colour = "gray95"),
    axis.title = element_text(family = "serif"),
    axis.text = element_text(family = "serif")) +labs(x = "Év", y = "Nyertesek száma")+
  scale_fill_gradient(low = "#2C4B70", high= "#4B6E99") + 
  theme(legend.position = "none") + theme(plot.title = element_text(family = "serif",
    face = "bold", hjust = 1)) +labs(title = "Különböző közbeszerzés-győztesek megoszlása 2005 és 2021 között Magyarországon",
    x = NULL)+
  scale_x_continuous(limits = c(2004,2022), breaks = c(2005:2021))+
  theme(panel.grid.major.x=element_blank(),
        panel.grid.minor.x = element_blank())
```

## Top 1%

A közbeszerzések becsült nettó értékének leíró statisztikái hatalmas kiugrásokról árulkodnak:

```{r}
summary(sort(df_kozbeszerzes$nevalue, decreasing = T))
```

Emiatt érdekelni kezdett a legmagasabb 1% kifizetés értéke, és ennek a részesedésnek az aránya az összes kifizetésből.

```{r}
paste("A legnagyobb 1% kifizetés értéke (Millió Ft): ",sum(head(sort(df_kozbeszerzes$nevalue, decreasing = T), n=nrow(df_kozbeszerzes)/100)))
paste("Ennek aránya az összes kifizetésből: ",sum(head(sort(df_kozbeszerzes$nevalue, decreasing = T), n=nrow(df_kozbeszerzes)/100))/sum(df_kozbeszerzes$nevalue, na.rm = T)*100,"%")
print("Ennek a kettőnek aránya egy kördiagramon, ahol a türkiz szín jelenti a top 1 százalékot:")
top1arany <- tibble(x1=c("A","B"), x2=c(100-66.8793309710436, 66.8793309710436))
ggplot(top1arany, aes(x="",y=x2, fill=x1))+
  geom_bar(stat="identity", width = 1)+
  coord_polar("y", start = 0)+
  theme_void()+
  theme(legend.position = "none")
```

A legjobb 1% közbeszerzésnek valamelyest hasonló megoszlása van, mint az összes közbeszerzés évenkénti megoszlásának. Kivéve ez alól a 2005-2008-2009-es évek, ahol a drága beruházások jóval nagyobb arányban voltak jelen arányaiban, mint a későbbi években. 2010-2011-2012-ben pedig kevesebb beruházás került ebbe a top kategóriába, mint ahogy ugyanezek az évek aránylanak az összes közbeszerzéshez.

```{r}
top_1_szazaelek_kifizetes <-  df_kozbeszerzes %>% 
  filter(nevalue %in% head(sort(df_kozbeszerzes$nevalue, decreasing = T), n=nrow(df_kozbeszerzes)/100))
top_1_szazelek_kifizetes_evi <-  top_1_szazaelek_kifizetes %>% 
  group_by(year_raw) %>% 
  summarise(kozbeszerzes_db = length(year_raw), penz_ev_millio = sum(nevalue, na.rm=T))

ggplot(top_1_szazelek_kifizetes_evi)+
  geom_col(aes(x=year_raw, y=kozbeszerzes_db, fill=year_raw), alpha=0.95)+
  geom_line(aes(x=year_raw,
                y=penz_ev_millio/26554.8261363636),
            color = "red")+
  theme_minimal()+
  scale_y_continuous(sec.axis = sec_axis(~.*26554.8261363636, 
                                         name="Közbeszerzések összértéke (Millió Ft)")) + 
  theme(axis.title = element_text(family = "serif")) +
  labs(x = "Év", 
       y = "Közbeszerzések évi mennyisége")+
  theme(axis.ticks.y.right = element_line(color = "red"),
        axis.title.y.right = element_text(color = "red"),
        axis.text.y.right = element_text(color = "red"),
        legend.position = "none",
        panel.grid.major.x = element_blank(),
        panel.grid.minor.x = element_blank())+
  scale_fill_gradient(low = "#33385C", high= "#4B6E99") + theme(axis.text = element_text(family = "serif"),
    plot.title = element_text(family = "serif",
        face = "bold", hjust = 0.5)) +labs(title = "A közbeszerzések legjobb 1%-ának évi megoszlása és értéke",
    x = NULL)+
  scale_x_continuous(limits = c(2004,2022), breaks = c(2005:2021))

```

## Szektorok megoszlása

A következő ábrán látható a szektorok megoszlása az általuk szerzett beszerzések becsült értéke alapján.

Mivel a közbeszerzések döntő része milliós nagyságrendű volt, amelyhez képest viszont nagy kiugrás a (sok)milliárdos beszerzés, logaraitmikus megoszlást készítettem, simított megoszlás-ábrán. Az első az egymáshoz való viszonyítást segíti. Ezen látszódik, hogy jellemzően az 1-es szektorban való beruházások esetén számíthatunk a legkevesebb pénzre, míg a 7-es és 5-ös szektorban számottevő a tíz-százmilliárdos befektetés is. (Megjegyzés: az első ábrán a nyolcas szektor a Nem ismert kategória.)

```{r}
library(tidyverse)
df_kozbeszerzes %>% 
  ggplot(aes(x = nevalue, fill = sector)) +
  geom_density(adjust = 1L,
               alpha=0.8) +
  scale_fill_manual(values = c(`1` = "#FBB4AE", 
                               `2` = "#B6D1DE", `3` = "#D1E1CD", `4` = "#EBD1C9", `5` = "#03FFF3", `6` = "#ECE3C1", `7` = "#FF84B2", 
                               `8` = "#F2F2F2")) +
  scale_x_continuous(trans = "log10") +
  theme_minimal() + 
  theme(axis.ticks = element_line(linetype = "blank"),
    axis.title = element_text(family = "serif"),
    axis.text = element_text(family = "serif"),
    axis.text.x = element_text(family = "serif"),
    axis.text.y = element_text(family = "serif"),
    plot.title = element_text(family = "serif",
        face = "bold", hjust = 0.5)) +
  labs(title = "Szektorok megoszlása és közbeszerzéseik értéke",x = "Nettó közbeszerzés (Millió Ft)",y = "Közbeszerzések sűrűsége", fill = "Szektor")
  

df_kozbeszerzes %>% 
  ggplot(aes(x = nevalue, fill = sector)) +
  geom_density(adjust = 1L,
               alpha=0.8) +
  facet_wrap(vars(sector))+
  scale_fill_manual(values = c(`1` = "#FBB4AE", 
                               `2` = "#B6D1DE", `3` = "#D1E1CD", `4` = "#EBD1C9", `5` = "#03FFF3", `6` = "#ECE3C1", `7` = "#FF84B2", 
                               `8` = "#F2F2F2")) +
  scale_x_continuous(trans = "log10") +
  theme_minimal() + 
  theme(axis.ticks = element_line(linetype = "blank"),
    axis.title = element_text(family = "serif"),
    axis.text = element_text(family = "serif"),
    axis.text.x = element_text(family = "serif"),
    axis.text.y = element_text(family = "serif"),
    plot.title = element_text(family = "serif",
        face = "bold", hjust = 0.5)) +
  labs(title = "Szektorok megoszlása és közbeszerzéseik értéke",
    x = "Nettó közbeszerzés (Millió Ft)",
    y = "Közbeszerzések sűrűsége", fill = "Szektor")+
  theme(legend.position = "none")
```

## Vállalatok sikeressége

A tíz legsikeresebb vállatot kiválogattam, az általuk megnyert közbeszerzések száma alapján:

```{r}
head(sort(table(df_kozbeszerzes$wname_raw),decreasing=T),n=10)


```

Ezeknek a cégeknek többsége gyógyszercég, de található a infrastruktúra-építési és mezőgazdasági-élelmezési és ételgyártó kft.-k is.

### Hartmann-Rico

Először a legsikeresebb vállalat, a Hartmann-Rico Hungária kft.sikerességét vizsgáltam meg. A vállalat növekvő tendenciát mutat elnyert közbeszerzések terén. 2016-ig a legtöbb évi 50 közbeszerzésről 2017-ben hirtelen közel 150 megrendelést kapott a kft. 2019-ben nyert legtöbbet, több, mint 150 közbeszerzést.

```{r}
hartmann <- df_kozbeszerzes %>% 
  filter(wname_raw == "hartmann-rico hungaria kft.")


ggplot(hartmann, aes(x=year_raw))+
  geom_bar(fill="#4B6E99")+
  theme_minimal() + 
  theme(axis.title = element_text(family = "serif"),
    axis.text = element_text(family = "serif"),
    panel.grid.major.x = element_blank(),
    panel.grid.minor.x = element_blank() ) +
  labs(x = NULL, y = "Elnyert közbeszerzések" )+
  scale_x_continuous(limits = c(2004,2022), breaks = c(2005:2021))
```

### Magyar Aszfalt - Duna Aszfalt

A tíz legsikeresebb cégben két aszfaltozó cég is bekerült, ezeknek a potenciális rivalizációjára (vagy oldalkötődésére) voltam kíváncsi.

A Magyar Aszfalt 2010-ig nyert nagy mennyiségű közbeszerzést (többek közt a hatalmas költségvetésű 2007-es autópályafelújítást). 2010-ben több, mint 250 beszerzést nyert, a Duna Aszfalt pedig ekkorra már úgyszintén több, mint 100 beszerzést tudhatott magáénak. 2013 volt az utolsó év, hogy a Magyar Aszfalt kft. közbeszerzést nyert, azóta csak a Duna Aszfalt kft. szerez közbeszerzést.

```{r}

magyar_aszfalt_vs_duna_aszfalt <- df_kozbeszerzes %>% 
  group_by(year_raw) %>% 
  summarise(magyar_aszfalt = sum(str_count(wname_raw,"magyar aszfalt kft."), na.rm=T),
            duna_aszfalt = sum(str_count(wname_raw,"duna aszfalt kft."), na.rm=T))

ggplot(magyar_aszfalt_vs_duna_aszfalt, aes(x=year_raw))+
  geom_line(aes(y=magyar_aszfalt), color = "#598CA8", size= 0.8, alpha=0.7)+
  geom_line(aes(y=duna_aszfalt), color = "#F0A037", size= 0.8, alpha=0.7)+
  scale_x_continuous(limits = c(2004,2022), breaks = c(2005:2021))+
  scale_y_continuous(limits = c(0,260), breaks = c(0, 50, 100, 150, 200, 250))+
  theme_minimal()+
  theme(panel.grid.minor.x = element_blank(),
        panel.grid.minor.y = element_blank())+
  theme(plot.subtitle = element_text(family = "serif",
    face = "italic"), panel.grid.major = element_line(colour = "gray90"),
    axis.title = element_text(family = "serif"),
    axis.text = element_text(family = "serif"),
    plot.title = element_text(family = "serif",
        face = "bold")) +labs(title = "A Magyar Aszfalt kft. és a Duna Aszfalt kft. elnyert közbeszerzéseinek alakulása",
    x = NULL, y = "Elnyert közbeszerzések",
    subtitle = "Kék: Magyar Aszfalt kft.
Narancs: Duna Aszfalt kft.")
```

## Lezárás

Munkámban, mint írtam nem korrupciót vizsgáltam, csupán 16 év közbeszerzéseinek általános bemutatását, különböző-kisebb kérdések mentén kíséreltem meg különféle adatvizualizációs módszerekkel. Igyekeztem a lehető leg olvashatóbb-és érthetőbb ábrákat létrehozni, és ha ez sikerült, még érdekes adatokat is bemutatni rajta.
